臺灣宜蘭地方法院民事判決　九十年度訴字第三一一號
　　原　　　告　甲○○
　　被　　　告　丙○○
　　訴訟代理人　乙○○
右當事人間租佃爭議事件，本院判決如左：
    主      文
被告應將如附表所示之土地返還原告，並將其中編號一、二之地上作物剷除。
訴訟費用由被告負擔。
本判決於原告以新台幣佰捌拾肆萬玖仟柒佰元供擔保後，得假執行。但被告如於假
執行程序實施前，以新台幣壹仟壹佰伍拾肆萬玖仟壹佰拾捌元為原告預供擔保，得
免為假執行。
    事      實
甲、原告方面：
一、聲明：除假執行供擔保之金額外，如主文所示。
二、陳述：
（一）依卷附宜蘭縣政府租佃委員會調處會議程序筆錄，第六欄委員調處意見明白記
      載：目前系爭土地已編定為工業用地，依法出租人可根據耕地三七五減租條例
      第十七條第二項第三款規定：「終止租約當期之公告土地現值，減除土地增值
      稅後餘三分之一」給予補償金，再予終止租約。對此調處結果，雙方均堅持己
      見，不服調處結果，租佃委員據此決議移送　鈞院。是本件租佃爭議在程序上
      並無違反耕地三七五減租條例第二十六條之規定，合先敘明。
（二）座落宜蘭縣隘城段三四九、三六五地號、湖口段一七七地號等三筆土地（如附
      表），於民國三十八年由原告之先人陳林暖出租與丙○○耕種，並辦理三七五
      租約登記，陳林暖過世後，由原告繼承並辦理變更出租人名義迄今未變動。
（三）查系爭湖口段一七七地號農地雖名義上由被告承租耕作，但事實上是轉租給被
      告之兄謝木樹（已歿）之子即被告訴訟代理乙○○實際耕作，租金繳納方式是
      以實際耕作之人繳納。乙○○係將租金交給丙○○，再由丙○○再交給原告，
      此有被告訴訟代理人乙○○自承在卷。被告辯稱系爭土地原係由被告之兄謝木
      樹以戶長之身分簽立耕地三七五租約，於系爭土地承租後即由被告與謝木樹共
      同耕作，系爭耕地由乙○○耕作，係緣於共同耕作權之分配及因家屬之身分而
      耕作云云，惟查，被告所提出之租約乃是重測前隘丁段四三五地號耕地之三七
      五租約，不但地號不同，且承租人原即為謝木樹並非被告，謝木樹過世後改由
      謝錦昌繼承，與本案租約完全無關，此有蘇澳鎮公所九十一年六月二十七日蘇
      鎮民字第0910009578號函附卷可稽。而乙○○與被告亦非共同生活戶，是被告
      之辯解顯無所據。
（四）被告承租湖口段一七七地號農地，即無故廢耕多年，部分耕地並借予鄰地所有
      人耕作，有照片為證。被告於九十年七月二十六日於宜蘭縣政府耕地租佃委員
      會調解時，亦承認並未親自耕作，惟辯稱是由兄弟或於農忙時請求親戚朋友協
      助耕作，但上開辯詞仍不影響被告未自任耕作之事實。
（五）綜上事實，兩造間原訂租約當然全部無效，原告自得依民法第七六七條及耕地
      三七五減租條例第十六條第二項規定請求返還系爭耕地。
三、證據：提出土地登記謄本三份、舊式土地登記簿謄本三份、照片十二紙，存證信
    函一份、蘇鎮新字第六六號租約一份、土地複丈成果圖二份、土地分區使用證明
    二份為證。
乙、被告方面：
一、聲明：駁回原告之訴駁回。如受不利判決，被告願供擔保，請准免為假執行宣告
    。
二、陳述：
（一）查兩造間之爭議係屬耕地三七五減租條例之租佃爭議，於九十年七月二十六日
      固經宜蘭縣政府耕地租佃委員會調處，而調處結果，其決議主文係：「因租賃
      雙方對於補償費金額仍有岐見，依照耕地三七五減租條例第二十六條規定，移
      送宜蘭地方法院審理」。查本件租佃爭議案件經調處結果，係以調處不成立移
      送法院，並未作出調處結論，自未有當事人一方不服調處之情事。又原告係以
      系爭土地依法編定為非耕地使用，爰依耕地三七五減租條例第十七條之規定終
      止租約。故縱認原告所主張之上開委員調處意見之記載為調解委員會之決議，
      惟此亦係就原告所請求之系爭土地依法編定為非耕地使用，依耕地三七五減租
      條例第十七條第二項第三款所作之建議，與本件原告起訴所主張承租人不自任
      耕作或繼續一年以上不為耕作根本無關。故上開調處並未就原告於本件中所為
      承租人不自任耕作或繼續一年以上不為耕作之主張為任何之決議，自不發生當
      事人一方不服調處之情事，則本件原告逕予起訴，程序上即非合法。
（二）本件系爭三筆土地及另筆重測前隘丁段四三五地號土地，於三十八年之前即係
　　　由被告及被告之兄謝木樹共同向地主承租耕作，其後於三十八年六月十五日，
　　　被告與謝木樹同時與原先之地主陳林暖簽訂耕地三七五租約，其中系爭三筆土
　　　地登記被告為承租人，另筆重測前隘丁段四三五地號土地，則登記謝木樹為承
　　　租人。惟因當時兄弟同財共居，因而依面積分配，其中重測前隘丁段四三五地
　　　號土地面積三、六五三平方公尺，及湖口段一七七地號面積一七二○平方公尺
　　　，即屬被告之兄謝木樹耕作，另隘城段三四九、三六五地號（當時為重測前之
　　　四一八地號土地），面積五一○○平方公尺，則歸被告耕作。其後被告之兄謝
　　　木樹死亡，原先謝木樹所耕作之部分，即由謝木樹之子即乙○○耕作，故系爭
　　　湖口段一七七地號耕地由乙○○耕作，係因緣於共同耕作權之分配及因家屬之
　　　身分而耕作，此等情形與一般租賃權之轉讓或轉租之性質尚屬有間，要非法所
　　　不許。
（三）被告訴訟代理人乙○○於鈞院審理時係陳稱：「謝木樹於六十幾年就死亡除籍
      ，租金繳納方式是以實際耕作之人繳納。我是將租金交給丙○○，丙○○再交
      給原告。」，故乙○○之上開陳述，僅在說明租金之分攤及交付方式，並非謂
      被告向乙○○收取租金。又本件原告主張被告與乙○○之間有租賃關係存在，
      依舉證責任之分配，自應由原告就此舉證證明，然原告就此並未能證明，則其
      主張被告與乙○○之間就系爭土地有租賃關係乙節，自屬無據。
（四）至於原告另主張被告繼續一年以上不耕作，因而終止租約云云。惟查：被告對
      於原告之上開主張予以否認，被告所提出之證據，係九十年八月三日之照片，
      惟此一照片所能證明者亦僅為九十年八月三日之特定時點，並無法證明繼續一
      年不為耕作之事實。更何況被告就系爭土地於每年第二期時，均依規定辦理休
      耕，而原告所提出照片之九十年八月間，正係第二期休耕之時期，故此一照片
      更無法證明被告有不耕作之情事。原告復未能舉證證明被告「繼續一年以上」
      不為耕作，則原告之此一主張亦無理由。
三、證據：提出租約影本一件、戶籍謄本一件為證，並聲請向宜蘭縣蘇澳鎮公所函查
　　系爭土地及宜蘭縣蘇澳鎮○○段四三五號土地之原始出租人及承租人為何人，契
　　約當事人是否有變更，是否辦理休耕。
    理      由
甲、兩造爭執之要旨：
一、原告主張：座落宜蘭縣隘城段三四九、三六五地號、湖口段一七七地號等三筆土
    地（如附表），於民國三十八年由原告之先人陳林暖出租與丙○○耕種，陳林暖
    過世後，由原告繼承系爭土地，並與被告續訂租賃契約。惟系爭湖口段一七七地
    號農地事實上已轉租給被告之已故之兄謝木樹之子，即被告訴訟代理乙○○實際
    耕作，被告並未自任耕作。又被告承租湖口段一七七地號農地，無故廢耕多年，
    部分耕地並借予鄰地所有人耕作。從而，依耕地三七五減租條例第十六條第一項
    之規定，兩造間全部租約無效。本件業經調解、調處仍未成立，原告自得依同條
    第二項及民法第七六七條之規定，請求返還系爭耕地。
二、被告則以：本件經宜蘭縣政府耕地租佃委員會調處結果，係以調處不成立移送法
    院，並未作出調處結論。又原告係以系爭土地依法編定為非耕地使用，請求依耕
    地三七五減租條例第十七條之規定終止租約，而上開委員調處意見，僅係就原告
    上開請求事項所作之建議，並未就原告於本件起訴所為「承租人不自任耕作或繼
    續一年以上不為耕作」之主張為任何之決議，自不發生當事人一方不服調處之情
    事，故本件原告之起訴為不合法。再者，本件系爭三筆土地及另筆重測前隘丁段
    四三五地號土地，於三十八年之前即係由被告及被告之兄謝木樹共同向地主承租
    耕作，其後於三十八年六月十五日，被告與謝木樹同時與原先之地主陳林暖簽訂
    耕地三七五租約，其中系爭三筆土地登記被告為承租人，另筆重測前隘丁段四三
    五地號土地，則登記謝木樹為承租人。惟因當時兄弟同財共居，因而依面積分配
    ，將重測前隘丁段四三五地號土地及湖口段一七七地號，分由被告之兄謝木樹耕
    作，另隘城段三四九、三六五地號，則歸被告耕作。其後被告之兄謝木樹死亡，
    原先謝木樹所耕作之部分，即由謝木樹之子即乙○○耕作，故系爭湖口段一七七
    地號耕地由乙○○耕作，係因緣於共同耕作權之分配及因家屬之身分而耕作，與
    轉讓或轉租之性質尚屬有間。況且被告並未向乙○○收取租金，被告與乙○○之
    間就系爭土地並無租賃關係。被告並無繼續一年以上不耕作，更何況被告就系爭
    土地於每年第二期時，均依規定辦理休耕。
乙、得心證之理由：
壹、程序方面：
一、本件租佃爭議，業經宜蘭縣政府耕地租佃委員會做出調處結論，此觀宜蘭縣政府
    租佃委員會調處會議程序筆錄，第六欄委員調處意見載明：『目前系爭土地已編
    定為工業用地，依法出租人可根據耕地三七五減租條例第十七條第二項第三款規
    定：「終止租約當期之公告土地現值，減除土地增值稅後餘三分之一」給予補償
    金，再予終止租約。』，則依上開紀錄，堪該耕地租佃委員會已做成給予補償金
    之決議，且就補償金之金額亦已有決定。嗣因兩造就此應補償之金額仍均堅持己
    見，依其兩造當事人之真義，則均不服調處結果，是該耕地租佃委員會移送本院
    審理，程序方面並無不合。被告辯稱本件並未作出調處結論，容有誤解。
二、又查，本件原告固係原以系爭土地經依法編定為非耕地使用，爰依耕地三七五減
　　租條例第十七條規定終止租約，有宜蘭縣蘇澳鎮耕地租佃會員會租佃爭議調解申
　　請書為證。惟於調解及調處程序進行中，均已主張系爭湖口段一七七地號之土地
　　實際上非由被告親自耕作，故而主張不必補償即行收回土地，有宜蘭縣蘇澳鎮耕
　　地租佃會員會調解程序筆錄及宜蘭縣政府第十四屆耕地租佃會員會第一次調處會
　　議程序筆錄為證。宜蘭縣政府耕地租佃會員會於兩造就此已為陳述後，仍決議應
　　由原告依耕地三七五減租條例第十七條第二項第三款之規定給付補償金，足認係
　　不採原告所為主張而做成之決議，被告主張上開調處並未關於不自任耕作為任何
　　之決議，亦不足採。是本件原告起訴，程序上應屬合法。
貳、實體方面：
一、原告主張座落宜蘭縣隘城段三四九、三六五地號；湖口段一七七地號等三筆土地
    （如附表），於三十八年由原告之先人陳林暖出租與丙○○耕種並辦理三七五租
    約登記，陳林暖死亡後，由原告繼承為出租人，最近一次辦理租約登記之租賃期
    間為自八十六年一月一日起至九十一年十二月三十一日止，有蘇澳鎮公所九十一
    年六月十三日蘇鎮民字第0910008456函及所附耕地租約為證，且為被告所不爭，
    自堪信為真實。又本件實體方面之爭點，兩造均認係(1)被告是否就系爭三筆土地
    不自任耕作，(2)被告是否無故廢耕系爭湖口段第一七七地號土地，就上開二點自
    應由主張有利事項之原告負舉證責任。
二、關於被告是否不自任耕作乙節，經查：
（一）系爭湖口段一七七地號土地，於六十五間前即有由訴外人謝木樹（被告之兄）
      與乙○○（謝木樹之子）耕作之事實，自六十五年間謝木樹死亡後，即由被告
      訴訟代理人乙○○耕作，租金繳納方式係由乙○○交付與被告，被告再給付於
      原告等情，業據被告訴訟代理人於本院九十年十一月八日言詞辯論期日陳述綦
      詳。被告於九十一年五月二十一日委任其他訴訟代理人後，改稱上開土地由被
      告及乙○○共同耕作，與前開陳述不符，應不足採。
（二）被告辯稱：本件系爭三筆土地及另筆重測前隘丁段四三五地號土地，於三十八
      年之前即係由被告及被告之兄謝木樹共同向地主陳林暖承租耕作，其後於三十
      八年六月十五日，被告與謝木樹同時與地主陳林暖簽訂耕地三七五租約，其中
      系爭三筆土地登記被告為承租人，另筆重測前隘丁段四三五地號土地，則登記
      謝木樹為承租人。惟因當時兄弟同財共居，因而依面積分配，將重測前隘丁段
      四三五地號土地及湖口段一七七地號，分由被告之兄謝木樹耕作，另隘城段三
      四九、三六五地號，則歸被告耕作。其後被告之兄謝木樹死亡，原先謝木樹所
      耕作之部分，即由謝木樹之子即乙○○耕作，故系爭湖口段一七七地號耕地由
      乙○○耕作，係因緣於共同耕作權之分配及因家屬之身分而耕作，並非轉租等
      語，固據提出本院依其聲請函查之蘇澳鎮公所九十一年六月二十七日蘇鎮民字
      第0910009578號函後所附重測前隘丁段四三五地號土地租約及被告之戶籍謄本
　　　為證，惟查：依上開戶籍謄本所示，謝木樹固原為被告共同生活戶之戶長，然
　　　被告於三十六年十月十八日即已遷出以謝木樹為戶長之共同生活戶內，而系爭
　　　租賃契約係於三十八年六月十五日所訂立，是訂立租賃契約時，被告與其兄謝
　　　木樹及謝木樹之子乙○○尚難認有何何同財共居關係。又同於三十八年六月十
　　　五日所訂之重測前隘丁段四三五地號耕地三七五租約，承租人為謝木樹（謝木
　　　樹過世後改由謝錦昌繼承），而本件土地三筆之承租人則均為被告，則兩筆租
　　　約顯係分別訂立，從而，本件與由戶長名義承租耕地，交由未分家之兄弟共同
　　　耕作之情形顯有不同，則被告辯稱本件屬共同耕作權之分配，即無足採。
（三）況且，被告訴訟代理人乙○○於到院陳稱：「謝木樹於六十幾年就死亡除籍，
      租金繳納方式是以實際耕作之人繳納。我是將租金交給丙○○，丙○○再交給
      原告。」足見本件租金之給付，仍係由被告給付原告，益證本件租賃關係仍存
      在於原告與被告，而難認被告所主張受分耕之乙○○已與原告發生租賃關係。
（四）按耕地租賃原於民法設有特別規定，土地法復設耕地租用一章，因專為保護租
      地承租人，特再頒行耕地三七五減租條例。土地法為民法之特別法，耕地三七
      五減租條例又為土地法之特別法，對耕地承租人設有多項保障之規定，使耕地
      出租人相對受有較多之限制，故就該等契約之成立及生效要件，應從嚴解釋，
      以資平衡出租人所受之不利益。耕地三七五減租條例第十六條第一項、第二項
      既已規定承租人不自任耕作，原定租約無效，就「承租人應自任耕作」，自應
      從嚴解釋。被告將系爭湖口段第一七七號土地交由乙○○耕作，不問被告與乙
      ○○間係轉租或借用，對原告而言，被告均未自任耕作。又本件非屬由戶長名
      義承租耕地，交由未分家之兄弟共同耕作之情形，已如前述，而依上開說明，
      本件亦不應類推適用共同耕作權分配之情形，故原告主張被告就系爭湖口段第
      一七七號土地不自任耕作，自屬可採。
（五）按承租人應自任耕作，並不得將耕地全部或一部轉租於他人。承租人違反前項
　　　規定時，原訂租約無效，得由出租人收回自行耕種方式或另行出租，耕地三七
　　　五減租條例第十六條第一、二項定有明文。上開規定，係以租約所定之土地全
　　　部為準。如同一租約內有多筆土地，承租人將其中一筆或數筆轉租他人或不自
　　　任耕作者，原訂租約全部為無效，其未就轉租他人或尚自任耕作部分之土地，
　　　亦失其租賃依據，出租人得就該未轉租或自任耕作之土地並請求收回（七十三
　　　年台上字第一一二號判決參照）。本件兩造間三七五租約約定之耕地為系爭土
　　　地三筆，被告就其中一筆即系爭湖口段第一七七號土地不自任耕作，依上開說
　　　明，全部租約均屬無效。又系爭土地編號一、二上仍有少許作物，業經本院勘
　　　驗現場屬實，有勘驗筆錄可參，原告依租賃物返還請求權或所有物返還請求權
　　　，請求被告鏟除其上作物，亦屬有據。
六、至於原告另主張被告繼續一年以上不耕作，因而終止租約乙節，固據提出照片十
    二紙為證，惟此一照片所能證明者亦僅為拍攝照片當時之情形。又本院於九十年
    十二月三日現場勘驗時，系爭土地上亦無作物，係因當場仍為九十年第二期休耕
　　期間，有蘇澳鎮公所九十一年六月十三日蘇鎮民字第0910008456函及所附休耕獎
　　勵金發放清冊為證，原告復未能舉證證明被告繼續一年以上不為耕作之事實，此
　　部分主張即無足採。惟原告既已就被告不自任耕作為證明，此項主張之不成立，
　　與判決結果不生影響。
七、綜上事實，兩造間原訂租約當然全部無效，原告依民法第七六七條及耕地三七五
    減租條例第十六條第二項規定請求返還系爭土地，並鏟除系爭土地上之作物，洵
    屬有據，應予准許。
八、兩造陳明願供擔保請為宣告假執行或免為假執行，經核均與規定相符，爰分別酌
    定相當之擔保金額予以宣告。
九、結論：原告之訴為有理由，並依民事訴訟法第七十八條、第三百九十條第二項、
    第三百九十二條判決如主文。
中　　　華　　　民　　　國　　九十一　　年　　　九　　　月　　　十　　　日
　　　　　　　　　　　　　　　　　臺灣宜蘭地方法院民事庭
~B法　　　官　謝佩玲
右正本證明與原本無異。
如對本判決上訴須於收受送達後廿日內向本院提出上訴狀。
中　　　華　　　民　　　國　　九十一　　年　　　九　　　月　　　十六　　日
~B法院書記官　許麗汝
